ACORDAO-COMPLETO-2433651

ACÓRDÃO 3011/2021 ATA 5/2021 - SEGUNDA CÂMARA

VISTOS, relatados e discutidos estes autos referentes à Tomada de Contas Especial instaurada pela Caixa Econômica Federal - CEF contra o Sr. José Olavo Ataíde Filho, presidente do Centro de Educação e Assessoria Herbert de Souza - CEAHS a partir de 7/12/2004, e contra aquela entidade, em face da omissão do dever de prestar contas dos recursos recebidos por meio do Contrato de Repasse 175.474-10/2005 - Siafi 526913, celebrado entre a União, por meio da Caixa, e o CEAHS.
ACORDAM os Ministros do Tribunal de Contas da União, reunidos em sessão da 2ª Câmara, ante as razões expostas pelo Relator, em:
9.1. com fundamento nos arts. 1º, inciso I, 16, inciso III, alíneas "a" e "c", 19, caput, e 23, inciso III, da Lei 8.443/1992, julgar irregulares as contas do Sr. José Olavo Ataíde Filho e do Centro de Educação e Assessoria Herbert de Souza, condenando-os, solidariamente, ao pagamento das quantias abaixo especificadas, atualizadas monetariamente e acrescidas dos juros de mora, calculados a partir das correspondentes datas até a efetiva quitação, fixando-lhes o prazo de 15 (quinze) dias, a contar do recebimento das notificações, para que comprovem, perante o Tribunal (art. 214, inciso III, alínea a, do Regimento Interno/TCU) , o recolhimento das dívidas a favor do Tesouro Nacional, na forma da legislação em vigor:
	Valor original
	Data da ocorrência

	29.133,08
	13/2/2006

	31.683,00
	25/7/2006

9.2. autorizar, caso requerido, nos termos do art. 26 da Lei 8.443/1992, o parcelamento da dívida a que se refere o subitem 9.1 retro em até 36 (trinta e seis) parcelas mensais e sucessivas, sobre as quais incidirão os correspondentes acréscimos legais (débito: atualização monetária e juros de mora;) , esclarecendo aos responsáveis que a falta de pagamento de qualquer parcela importará no vencimento antecipado do saldo devedor, sem prejuízo das demais medidas legais;
9.3. autorizar, desde logo, a cobrança judicial da dívida a que se refere este Acórdão, caso não atendidas as notificações, com base no art. 28, inciso II, da Lei 8.443/1992;
9.4. remeter cópia deste Acórdão à Procuradoria da República no Estado do Rio Grande do Norte, com fulcro no art. 16, § 3º, da Lei 8.443/1992 c/c o § 7º do art. 209 do Regimento Interno/TCU.

Tomada de Contas Especial instaurada pela Caixa Econômica Federal  CEF contra o presidente do Centro de Educação e Assessoria Herbert de Souza  CEAHS, e contra aquela entidade, em face da omissão do dever de prestar contas dos recursos recebidos por meio do Contrato de Repasse 175.474-10/2005  Siafi 526913, celebrado entre a União, por meio da Caixa, e o CEAHS.

Segunda Câmara

Centro de Educação e Assessoria Herbert de Souza - CEAHS.

3. Responsáveis: José Olavo Ataíde Filho (XXX.260.524-XX) e Centro de Educação e Assessoria Herbert de Souza - CEAHS (02.761.607/0001-10).

13.1. Ministros presentes: Bruno Dantas (Presidente), Aroldo Cedraz e Raimundo Carreiro.
13.2. Ministro-Substituto convocado: Marcos Bemquerer Costa (Relator).
13.3. Ministro-Substituto presente: André Luís de Carvalho.

MARCOS BEMQUERER

Trata o processo da Tomada de Contas Especial instaurada pela Caixa Econômica Federal - CEF contra o Sr. José Olavo Ataíde Filho, presidente do Centro de Educação e Assessoria Herbert de Souza - CEAHS a partir de 7/12/2004, e contra aquela entidade, em face da omissão do dever de prestar contas dos recursos recebidos mediante o Contrato de Repasse 175.474-10/2005 - Siafi 526913, celebrado entre a União, por meio da Caixa, e o CEAHS (peça 5, p. 1-11) .
2.	O objeto da avença era a capacitação de agricultores familiares nas microrregiões do Mato Grande e Borborema, no estado do Rio Grande do Norte/RN, por meio de oficinas de capacitação e seminários, conforme o descrito no Plano de Trabalho aprovado (peça 4, p. 3-24) . A vigência do convênio foi de 21/9/2005 a 5/6/2008, e o prazo para apresentar a prestação de contas findou em 4/8/2008.
3.	Transcrevo, a seguir, com os devidos ajustes de forma, a instrução da Secretaria de Controle Externo de Tomada de Contas Especial - Secex/TCE, constante da peça 55, por meio da qual os fatos atinentes a este processo estão circunstanciados:
"HISTÓRICO 
2.	Para a execução do objeto do Convênio foi previsto um total de R$ 145.957,00, dos quais R$ 130.962,00 a cargo da concedente e R$ 14.995,00 a título de contrapartida, conforme cláusula quarta do Contrato de Repasse (peça 5, p. 3) . A CEF efetuou o repasse para a conta vinculada, conforme quadro abaixo:
	Ordem Bancária
	Data do crédito
	Valor
	Peça

	2006OB900002
	26/1/2006
	R$ 130.962,00
	 (8, p. 4) 

3. A CEF realizou dois desbloqueios para a conta vinculada, conforme quadro abaixo (peça 7, p. 11) :
	Valor desbloqueado (R$) 
	Data do crédito

	29.133,08
	13/2/2006

	31.683,00
	25/7/2006

4. O objeto não foi fiscalizado in loco. Conforme registrado no item 3.2 do relatório do tomador de contas especial (peça 8, p. 5) , as parcelas foram desbloqueadas por antecipação, de acordo com a sistemática PAT/REA.
5. Consta da página da CEF (http://www.caixa.gov.br/poder-publico/programas-uniao/area-rural/programa-nacional-fortalecimento-agricultura-familiar/Paginas/default.aspx) , que na sistemática PAT/REA, as duas primeiras parcelas são desbloqueadas mediante a apresentação de ofício de solicitação de saque de parcela, comprovação de depósito da contrapartida financeira correspondente ao contratado e Projeto de Atividades (PAT) homologado pelo gestor. Referida sistemática está prevista no item 6.1 da cláusula sexta do Contrato de Repasse (peça 5, p. 5) .
6. De acordo com o Parecer Consubstanciado de 10/8/2017 (peça 2, p. 5-11) , o motivo da instauração da tomada de contas especial foi a não apresentação das prestações de contas parciais e final, bem como o não envio do Relatório de Execução de Atividades - REA para homologação pelo ministério gestor.
7. Por meio dos Ofícios 3.192 e 84/2008/GIDUR/NA, de 6/6/2008 e 10/12/2008, respectivamente (peça 2, p. 13 e 27) , a CEF notificou o Sr. José Olavo Ataíde Filho para apresentar a prestação de contas final ou restituir os valores recebidos à União. Ambas as notificações foram efetivamente recebidas em 16/6/2008 e 16/12/2008, conforme avisos de recebimento - AR (peça 3, p. 2 e 3) .
8. Passados nove anos desde as primeiras notificações, o Centro de Educação e Assessoria Herbert de Souza foi notificado por meio de edital (peça 2, p. 23) , datado de 16/11/2017, e o Sr. José Olavo Ataíde Filho novamente notificado por meio do Ofício 191/2017/GIGOV/NA, de 17/8/2017 (peça 3, p. 4) , com recebimento confirmado na peça 3, p. 5.
9.	Em 16/10/2017 o Sr. José Olavo Ataíde Filho encaminhou pedido de prorrogação por 60 dias para atendimento ao Ofício 191/2017 (peça 3, p. 6) , em razão de o Centro de Educação e Assessoria Herbert de Souza estar inativo desde 2011, afirmando ter constatado que os documentos contábeis e administrativos do CEAHS se encontram guardados. Justificou seu pedido apontando as seguintes dificuldades:
a) O Contrato foi celebrado em 21/09/2005, há 12 anos, o que requer uma pesquisa histórica detalhada sobre todo o processo; 
b) O MDA foi extinto em 2016, o que exige realizar contatos com o órgão sucedâneo e solicitar acesso à documentação existente no processo físico; 
c) Faz-se necessário solicitar à CEF e resgatar toda a movimentação da conta vinculada nº 0033.003.00453005-0, citada na notificação; 
d) O SICONV foi implantado em 2008, portanto, em prazo posterior ao Contrato de Repasse, sendo impossível o preenchimento naquele Sistema.
10.	Através do Ofício 1.202/2017/GIGOV/NA (peça 3, p. 8) a CEF encaminhou resposta ao responsável, considerando prejudicado o pedido de prorrogação de prazo, ante o exaurimento de todos os prazos estipulados.
11.	O Relatório de Tomada de Contas Especial 294/2018 (peça 8, p. 4-8) indicou a ocorrência de dano ao erário de R$ 206.897,27, em razão da não conclusão do objeto pactuado, evidenciada pela não apresentação do Relatório de Execução de Atividade, homologado pelo Ministério Gestor. Responsabilizou solidariamente o Sr. José Olavo Ataíde Filho (CPF XXX.260.524-XX) , Presidente do Centro de Educação e Assessoria Herbert de Souza a partir de 7/12/2004, e o Centro de Educação e Assessoria Herbert de Souza  (CNPJ 02.761.607/0001-10) .
12.	O Relatório de Auditoria 83/2018 (peça 8, p. 19-21) , bem como os respectivos Certificado de Auditoria (peça 8, p. 22) e Parecer do dirigente de controle interno (peça 8, p. 23) , todos emitidos pela CGU, concluem que os autos se encontram em consonância com os normativos aplicáveis, opinando pela irregularidade das contas, com responsabilização solidária do Sr. José Olavo Ataíde Filho (CPF XXX.260.524-XX) , Presidente do Centro de Educação e Assessoria Herbert de Souza a partir de 7/12/2004, e do Centro de Educação e Assessoria Herbert de Souza  (CNPJ 02.761.607/0001-10) . A ciência ministerial com pronunciamento pela irregularidade está datada de 8/11/2018 (peça 8, p. 26) .
13.	Na instrução inicial (peça 12) , analisando-se os documentos nos autos, concluiu-se pela necessidade de realização de citação dos responsáveis, na forma a seguir:
'a) realizar a CITAÇÃO do Sr. José Olavo Ataíde Filho (CPF XXX.260.524-XX) , Presidente do Centro de Educação e Assessoria Herbert de Souza - CEAHS a partir de 7/12/2004, e do Centro de Educação e Assessoria Herbert de Souza - CEAHS (CNPJ 02.761.607/0001-10) , com fundamento nos arts. 10, § 1º, e 12, incisos I e II, da Lei 8.443/1992 c/c o art. 202, incisos I e II, do RI/TCU, para que, solidariamente e no prazo de quinze dias, apresentem alegações de defesa e/ou recolham aos cofres do Tesouro Nacional a quantia abaixo indicada, atualizada monetariamente a partir das respectivas datas até o efetivo recolhimento, abatendo-se na oportunidade a quantia eventualmente ressarcida, na forma da legislação em vigor, em decorrência das irregularidades abaixo descritas:
	Irregularidades: omissão do dever de prestar contas das parcelas dos recursos recebidos por força do Contrato de Repasse 175.474-10/2005 - Siafi 526913, celebrado entre a União, por meio da Caixa Econômica Federal - CEF, e o Centro de Educação e Assessoria Herbert de Souza - CEAHS.
	Dispositivos violados: parágrafo único do art. 70 da Constituição Federal; art. 93 do Decreto-Lei 200/67; arts. 28 da IN/STN 1/97 e item 12 da cláusula décima segunda do Contrato de Repasse 175.474-10/2005 - Siafi 526913.
	Quantificação do débito:
	VALOR ORIGINAL (R$) 
	DATA DA OCORRÊNCIA

	29.133,08
	13/2/2006

	31.683,00
	25/7/2006

	Cofre para recolhimento: Tesouro Nacional
	Conduta: omitir-se de prestar contas das parcelas dos recursos recebidos por força do Contrato de Repasse 175.474-10/2005 - Siafi 526913, celebrado entre a União, por meio da Caixa Econômica Federal - CEF, e o Centro de Educação e Assessoria Herbert de Souza - CEAHS. 
	Nexo de causalidade: a não apresentação da prestação de contas das parcelas dos recursos recebidos por força do Contrato de Repasse 175.474-10/2005 - Siafi 526913, propiciou a não comprovação da boa e regular aplicação dos recursos recebidos, resultando em presunção de dano ao erário.
	Culpabilidade - Sr. José Olavo Ataíde Filho: não há excludentes de ilicitude, de culpabilidade ou de punibilidade. É razoável supor que o responsável tinha consciência da ilicitude de sua conduta, sendo-lhe exigível conduta diversa daquela que foi adotada, qual seja, a de apresentar a prestação de contas, bem como de enviar Relatório de Execução de Atividades - REA ao gestor, conforme previsto no item 6.1.1 da cláusula sexta do contrato de repasse, comprovando a boa e regular aplicação dos recursos.
	Culpabilidade - Centro de Educação e Assessoria Herbert de Souza - CEAHS: não há excludentes de ilicitude, de culpabilidade ou de punibilidade. É razoável supor que a entidade, por meio de seus responsáveis legais, tinha consciência da ilicitude de sua conduta, sendo exigível da entidade conduta diversa daquela que foi adotada, qual seja, a de apresentar a prestação de contas, bem como de enviar Relatório de Execução de Atividades - REA ao gestor, conforme previsto no item 6.1.1 da cláusula sexta do contrato de repasse, comprovando a boa e regular aplicação dos recursos.'
14.	Em cumprimento ao pronunciamento da unidade (peça 14) , foram efetuadas as citações dos responsáveis por meio dos Ofícios 2607 e 9816/2019 (peças 18 e 25) , efetivamente recebidos, como atestam os avisos de recebimento (peças 19 e 30) .
15.	Os responsáveis compareceram aos autos e por meio de seu procurador comum (peças 21 e 33) , apresentaram defesa conjunta (peças 34 a 42) , que foi analisada no exame técnico da instrução de peça 44, nos seguintes termos:
'EXAME TÉCNICO			 
Responsáveis: Sr. José Olavo Ataíde Filho e Centro de Educação e Assessoria Herbert de Souza - CEAHS  (Alegações de defesa - peças 34 a 42) .
16. Argumentos: os responsáveis alegam que teriam apresentado a prestação de contas na forma e prazos previstos, desconhecendo as razões para o registro da irregularidade.
17. Informam que a CEAHS encerrou suas atividades, mas antes restituiu ao Tesouro Nacional os valores remanescentes na conta do convênio mantida na Caixa.
18. Apresentaram, a título de prestação de contas, os documentos constantes das peças 35 a 42.
19. Análise: a alegação dos responsáveis que teriam prestado contas dos recursos do Contrato de Repasse 175.474-10/2005 - Siafi 526913 à época oportuna não se fez acompanhar de qualquer documento comprobatório de sua entrega junto à Caixa Econômica Federal, não se acatando, dessa maneira, a alegação apresentada.
20. Quanto à omissão do dever de prestar contas das parcelas dos recursos recebidos por força do Contrato de Repasse 175.474-10/2005 - Siafi 526913, os responsáveis apresentaram as peças 35 a 42, que entendem suprir a ausência da prestação de contas.
21. A análise da correta aplicação dos recursos transferidos mediante convênios celebrados no âmbito federal é competência dos órgãos concedentes, conforme disposto no § 10º do art. 10 do Decreto 6.170/2007, no art. 29, da IN STN 1/1997, bem como na Portaria Interministerial MPOG/MF/CGU 424/2016, que assim dispõe:
IN STN 1/1997:
'Art. 29. Incumbe ao órgão ou entidade concedente decidir sobre a regularidade, ou não, da aplicação dos recursos transferidos, e, se extinto, ao seu sucessor.'
Portaria Interministerial MPOG/MF/CGU 424/2016
'Art. 6º São competências e responsabilidades do concedente:
I - gerir os projetos e atividades, mediante:
a) monitoramento e acompanhamento da conformidade física e financeira durante a execução, além da avaliação da execução física e dos resultados;
 (...) 
c) transferência dos recursos financeiros para o convenente.
II - operacionalizar a execução dos projetos e atividades, mediante:
 (...) 
f) acompanhamento, avaliação e aferição da execução do objeto pactuado, assim como verificação da regular aplicação das parcelas de recursos, condicionando sua liberação ao cumprimento de metas previamente estabelecidas;
g) análise e manifestação acerca da execução física e financeira do objeto pactuado;
 (...) 
§ 2º O acompanhamento da execução dos instrumentos pelo concedente ou instituição mandatária consistirá na aferição da execução do objeto e das suas metas, etapas e fases, conforme pactuado no Plano de Trabalho integrante dos instrumentos, por meio da verificação da compatibilidade entre estes e os efetivamente executados.'
22. No caso dos presentes autos, reforça-se ainda que a análise da prestação de contas reveste-se de obrigação contratual da Caixa, conforme estabelecido na letra 'd' da cláusula terceira do Contrato de Repasse 175.474-10/2005 (peça 5, p. 1) .
23. Conforme disposto no voto condutor do Acórdão 9020/2016-TCU-Segunda Câmara, Rel. Min. Raimundo Carrero, a responsabilidade primária pela fiscalização da correta aplicação dos recursos federais transferidos a estados e municípios é da competência do órgão ou da entidade concedente.
'Considerando a jurisprudência consolidada deste Tribunal, a responsabilidade primária pela fiscalização da correta aplicação dos recursos federais transferidos a estados e municípios compete ao órgão ou entidade concedente. A ação do TCU, em regra, somente é cabível após a devida atuação do órgão repassador. Esse modo de proceder evita a duplicidade de esforços e a supressão das responsabilidades de cada instância de controle (Acórdão 151/2016-TCU-Segunda Câmara) .'
24. Na mesma linha é o voto do Ministro-Substituto Marcos Bemquerer Costa, que fundamentou o Acórdão 516/2015-TCU-Segunda Câmara:
'5. Segundo a jurisprudência desta Corte, a responsabilidade primária pela fiscalização da correta aplicação dos recursos federais transferidos a Estados e Municípios compete ao órgão ou entidade concedente, tendo lugar a ação do TCU, em regra, após a devida atuação do repassador, evitando-se duplicidade de esforços e supressão de responsabilidades.
6. Nesse sentido, transcrevo o seguinte fragmento, extraído da Proposta de Deliberação condutora do Acórdão 4771/2010-TCU-Primeira Câmara, de lavra do Ministro-Substituto Weder de Oliveira:
'É certo que as solicitações dirigidas ao Tribunal de Contas da União para agir diante de informações de caráter preliminar têm potencial para dar início a ações de controle cujos resultados podem conduzir à aplicação de sanções aos gestores e/ou à imputação de débito (em tomada de contas especial) .
Entretanto, o entendimento que vem se firmando nesta Casa é de que a adoção de plano de alguma ação fiscalizatória nas condições ora descritas caracteriza 'a supressão de etapas, pelo TCU, da cadeia de responsabilidades, mandatos e prerrogativas dos que decidem sobre a aplicação dos recursos públicos, que passa pelo formulador da política pública consubstanciada num programa de governo, pelo gestor do programa e chega às instâncias de controle'.
Se este Tribunal, no processo em questão, decidisse atuar sem considerar as competências e atribuições dos órgãos de execução e de controle interno, estaria, na verdade, sobrepondo-se a esses órgãos, eximindo-os de assumirem suas responsabilidades e assumindo a integralidade dos custos do controle da boa e regular aplicação dos recursos públicos.
A responsabilidade primária dos órgãos administrativos está explicitada no Decreto 3.591/2000, do presidente da República:
'Art. 17. A sistematização do controle interno, na forma estabelecida neste Decreto, não elimina ou prejudica os controles próprios dos sistemas e subsistemas criados no âmbito da Administração Pública Federal, nem o controle administrativo inerente a cada chefia, que deve ser exercido em todos os níveis e órgãos, compreendendo:
I - instrumentos de controle de desempenho quanto à efetividade, eficiência e eficácia e da observância das normas que regulam a unidade administrativa, pela chefia competente;
II - instrumentos de controle da observância das normas gerais que regulam o exercício das atividades auxiliares, pelos órgãos próprios de cada sistema; e
III - instrumentos de controle de aplicação dos recursos públicos e da guarda dos bens públicos.'
Conforme consignado em deliberações anteriores, as ações de controle externo não devem avançar, quando não for estritamente necessário, sobre o espaço de atuação e responsabilidades das autoridades administrativas e seus órgãos de controle interno. Deve-se evitar, em consonância com a Portaria-Segecex 3/2008, que a intervenção do controle externo se dê antes mesmo que os próprios órgãos repassadores de recursos públicos e de controle interno, no cumprimento de suas obrigações primárias de controle, tenham adotado as medidas cabíveis na sua esfera de responsabilidade (...) '.
25. Dessa forma, o exame da regularidade ou não da documentação ora apresentada, a título de prestação de contas do Contrato de Repasse 175.474-10/2005 - Siafi 526913, deve ser atribuído à Caixa Econômica Federal, concedente dos recursos.'
16.	Propôs-se então realizar diligência à Caixa Econômica Federal, nos seguintes termos:
	a) diligenciar a Caixa Econômica Federal, para que, no prazo de 60 (sessenta) dias a contar da ciência, informe sobre a regularidade ou não da documentação comprobatória da prestação de contas objeto do Contrato de Repasse 175.474-10/2005 - Siafi 526913, encaminhada ao Tribunal; e
	b) encaminhar cópia integral do processo à Caixa Econômica Federal, a fim de subsidiar sua análise.
17.	Em cumprimento ao despacho do relator, Ministro-Substituto Marcos Bemquerer Costa (peça 47) , foi encaminhado à Caixa o Ofício 19.856/2020 (peça 49) , tendo esta respondido por meio das peças 52 e 53.
EXAME TÉCNICO
18.	Conforme Ofício 380/2020/GEOTR (peça 52) , a Caixa informou que somente poderia proceder à análise da documentação da prestação de contas após o envio, por parte do Ministério da Agricultura, Pecuária e Abastecimento - MAPA, do Relatório de Execução de Atividades - REA homologado ou de um parecer sobre a execução física do empreendimento, elementos de que não dispunha no processo em sua posse.
19.	Sobre a ausência do REA, a Caixa encaminhou o Despacho datado de 2/6/2020 (peça 53) , da Secretaria de Agricultura Familiar e Cooperativismo/MAPA, em que esta informa, acerca da execução física do Contrato de Repasse 175.474-10, que nenhuma documentação comprobatória de sua execução física foi apresentada pelo Centro de Educação e Assessoria Herbert de Souza - CEAHS, até aquela data.
20.	Ante a ausência do REA ou de parecer sobre a execução física do contrato de repasse, não houve análise pela Caixa da documentação apresentada.
21.	Os documentos encaminhados a título de prestação de contas estão assim referidos:
	a) peça 35: documentos relacionados à eleição da nova diretoria CEAHS, ocorrida em março de 2011;
	b) peça 36: documentos referentes à Ata da Assembleia de dissolução do CEAHS, ocorrida em 11/1/2012;
	c) peça 37: Estatuto Social da CEAHS;
	d) peças 38 a 40: cópia de extratos bancários e documentos comprobatórios de despesas; 
	e) peça 41: comprovante de encerramento da conta corrente do contrato de repasse, comprovante de recolhimento do saldo do convênio ao Ministério do Desenvolvimento Agrário - MDA, realizado pela Caixa em 9/1/2009, no valor de R$ 82.749,95, relatório de custeio das metas e atividades (sem assinatura) e cópia do contrato de repasse.
	f) peça 42: diagnósticos dos sistemas agrários dos assentamentos rurais em municípios do Rio Grande do Norte: análise da agricultura, levantamentos de propostas e suas inovações tecnológicas.
22.	Dentre os elementos constantes das peças 35 a 42, não se encontra o Relatório de Execução de Atividades - REA, que comprovaria a execução física do contrato de repasse. De acordo com o Parecer Consubstanciado de 10/8/2017 (peça 2, p. 5-11) , o responsável não havia enviado o Relatório de Execução de Atividades - REA para homologação pelo então Ministério do Desenvolvimento Agrário - MDA, o que motivou a reprovação das contas pela Caixa.
23.	Portanto, comprovado que até a presente data não houve o envio do REA pelos responsáveis, não se pode atestar a execução física do objeto pactuado. A obrigatoriedade do envio do REA estava prevista no item 6.1.1 da cláusula sexta do contrato de repasse (peça 5, p. 5) .
24.	Vale observar, a despeito da ausência do REA, que o próprio quadro de execução de atividades (peça 41, p. 11-18 e 20-22) revela que não foram executadas as atividades 1.6 a 1.9, da meta 1 e todas as atividades das metas 2 e 3. 
25.	Dessa forma, constata-se, à luz das informações constantes do referido quadro de execução de atividades, que a execução física teria, em tese, ficado restrita à realização de apenas algumas oficinas da meta 1 (atividades 1.1 a 1.5) , tendo a proponente possivelmente abandonado a execução das demais atividades da meta 1 (1.6 a 1.9) e da integralidade das metas 2 e 3. Isso explicaria o recolhimento do saldo do convênio, que representava mais da metade dos recursos previstos no contrato de repasse. Portanto, se houve execução física, o que somente poderia ser atestado por meio do REA, esta teria sido parcial e sem alcance dos objetivos pactuados.
26.	Quanto aos documentos de comprovação das despesas, verificamos que a grande maioria não possui o número do contrato de repasse. Há ainda inúmeras notas fiscais e recibos sem identificação do CEAHS como destinatário dos materiais/serviços contratados (peça 38, p. 6, 20, 23, 26, 36-40, 57, 59-60, 65, 73, 75, 85, 88-90, 110-112, 115-117 e 119-121; peça 39, p. 12-13, 29-31, 39-40, 46, 69, 76, 82, 89, 94, 98, 101, 105, 109, 112 e 115-116; peça 40, p. 8-9, 13-14, 30-31, 35-36, 45, 54, 57, 65-66, 69-70, 72-73 e 81) .
27.	Feitas as considerações anteriores, resta evidenciada a omissão dos responsáveis no cumprimento da obrigação contida no item 6.1.1 da cláusula sexta do contrato de repasse (peça 5, p. 5) , qual seja, a de enviar ao ministério gestor o Relatório de Execução de Atividades - REA, comprovando a execução física das metas pactuadas e regularidade na aplicação dos recursos.
28.	A inexistência do Relatório de Execução de Atividades - REA importa na presunção de inexecução física do objeto e constitui gravidade suficiente para macular as contas dos responsáveis, também maculadas por irregularidades em sua execução financeira.
29.	Conclui-se, portanto, que a documentação apresentada a título de prestação de contas é incapaz de comprovar a execução física do objeto do contrato de repasse, ante a omissão da apresentação do Relatório de Execução de Atividades - REA pelos responsáveis, bem como de comprovar a regularidade da execução financeira do ajuste, razões pelas quais devem ser rejeitadas suas alegações de defesa.
Prescrição da Pretensão Punitiva
30.	Vale ressaltar que a pretensão punitiva do TCU, conforme Acórdão 1441/2016-TCU-Plenário, Relator: Benjamin Zymler, que uniformizou a jurisprudência acerca dessa questão, subordina-se ao prazo geral de prescrição indicado no art. 205 do Código Civil, que é de dez anos, contado da data de ocorrência da irregularidade sancionada, nos termos do art. 189 do Código Civil, sendo este prazo interrompido pelo ato que ordenar a citação, a audiência ou a oitiva dos responsáveis.
31.	No caso em exame, ocorreu a prescrição, uma vez que a irregularidade sancionada ocorreu em 4/8/2008 (prazo final para prestação de contas) , e o ato de ordenação da citação ocorreu em 8/5/2019 (peça 14) .
CONCLUSÃO
32.	Conforme análise procedida no exame técnico, os responsáveis não lograram elidir a irregularidade para a qual foram citados, uma vez que remanesce a omissão do dever de prestar contas, materializada pelo não envio ao ministério gestor do Relatório de Execução de Atividades - REA, necessário à comprovação da execução física do objeto do Contrato de Repasse 175.474-10/2005 - Siafi 526913 e, por conseguinte, da boa e regular aplicação dos recursos recebidos.
32.	Dessa forma, as alegações de defesa apresentadas pelos responsáveis devem ser rejeitadas.
33.	Verifica-se que houve a prescrição da pretensão punitiva, conforme análise realizada nos itens 29 e 30.
34.	Tendo em vista que não constam dos autos elementos que permitam reconhecer a boa-fé dos responsáveis ou a ocorrência de outras excludentes de culpabilidade, sugere-se que as contas do Sr. José Olavo Ataíde Filho (CPF XXX.260.524-XX) , Presidente do Centro de Educação e Assessoria Herbert de Souza a partir de 7/12/2004, e do Centro de Educação e Assessoria Herbert de Souza (CNPJ 02.761.607/0001-10) , sejam julgadas irregulares, nos termos do art. 202, § 6º, do Regimento Interno do TCU, com a imputação do débito atualizado monetariamente e acrescido de juros de mora, nos termos do art. 202, §1º do Regimento Interno do TCU, abstendo-se de aplicar-lhes a multa prevista no art. 57 da Lei 8.443/1992, ante a ocorrência da prescrição da pretensão punitiva.
PROPOSTA DE ENCAMINHAMENTO
35.	Diante do exposto, submetem-se os autos à consideração superior, propondo-se a adoção das seguintes medidas:
	a)	rejeitar as alegações de defesa apresentadas pelo Sr. José Olavo Ataíde Filho (CPF XXX.260.524-XX) e pelo Centro de Educação e Assessoria Herbert de Souza (CNPJ 02.761.607/0001-10) ;
	b) 	com fundamento nos arts. 1º, inciso I, 16, inciso III, alíneas 'a' e 'c', da Lei 8.443/1992 c/c os arts. 19 e 23, inciso III, da mesma Lei, e com arts. 1º, inciso III; 209, incisos I e III; 210 e 214, inciso III, do Regimento Interno, julgar irregulares as contas do Sr. José Olavo Ataíde Filho (CPF XXX.260.524-XX) , Presidente do Centro de Educação e Assessoria Herbert de Souza a partir de 7/12/2004, e do Centro de Educação e Assessoria Herbert de Souza (CNPJ 02.761.607/0001-10) , e condená-los solidariamente ao pagamento das quantias a seguir especificadas, com a fixação do prazo de quinze dias, a contar da notificação, para comprovarem, perante o Tribunal (art. 214, inciso III, alínea 'a', do Regimento Interno) , o recolhimento da dívida aos cofres do Tesouro Nacional, atualizada monetariamente e acrescida dos juros de mora, calculados a partir das datas discriminadas, até a data do recolhimento, na forma prevista na legislação em vigor:	
	VALOR ORIGINAL (R$) 
	DATA DA OCORRÊNCIA

	29.133,08
	13/2/2006

	31.683,00
	25/7/2006

	c) 	autorizar, desde logo, a cobrança judicial das dívidas, caso não atendida a notificação, na forma do disposto no art. 28, inciso II, da Lei 8.443/1992;
	d)	autorizar também, desde logo, se requerido, com fundamento no art. 28, inciso I, da Lei 8.443, de 1992, c/c o art. 217, §§ 1º e 2º do Regimento Interno do TCU, o parcelamento da dívida em até 36 parcelas, incidindo, sobre cada parcela, corrigida monetariamente, os correspondentes acréscimos legais, fixando-lhes o prazo de quinze dias, a contar do recebimento da notificação, para comprovarem, perante o Tribunal, o recolhimento da primeira parcela, e de trinta dias, a contar da parcela anterior, para comprovarem os recolhimentos das demais parcelas, devendo incidir, sobre cada valor mensal, atualizado monetariamente, os juros de mora devidos, no caso do débito, na forma prevista na legislação em vigor, alertando os responsáveis de que a falta de comprovação do recolhimento de qualquer parcela importará o vencimento antecipado do saldo devedor, nos termos do § 2º do art. 217 do Regimento Interno deste Tribunal; 
	e)	enviar cópia do Acórdão que vier a ser proferido à Caixa Econômica Federal e aos responsáveis, para ciência, informando-lhes que a deliberação, acompanhada do Relatório e do Voto que a fundamentarem, estará disponível para a consulta no endereço www.tcu.gov.br/acordaos, além de esclarecer que, caso requerido, o TCU poderá fornecer sem custos as correspondentes cópias, de forma impressa; e
	f)	encaminhar cópia da deliberação, bem como do relatório e do voto que a fundamentarem, ao Procurador-Chefe da Procuradoria da República no Rio Grande do Norte, nos termos do § 3º do art. 16 da Lei 8.443/1992 c/c o § 7º do art. 209 do Regimento Interno do TCU, para adoção das medidas que entender cabíveis."
4.	O Ministério Público junto a este Tribunal, representado pela Procuradora-Geral Cristina Machado da Costa e Silva, divergiu do encaminhamento sugerido pela unidade técnica, entendendo que houve a prescrição das pretensões ressarcitória e punitiva, sugerindo o arquivamento do presente feito (peça 58) . 
	É o Relatório.

8.1. De José Olavo Ataíde Filho: Aldo de Medeiros Lima Filho (OAB/RN 1662), Rilma de Fátima Paiva Campos Lima (OAB/RN 7271), André Campos Medeiros Lima (OAB/RN 15.751-B).
8.2. Centro de Educação e Assessoria Herbert de Souza: Aldo de Medeiros Lima Filho (OAB/RN 1662), Rilma de Fátima Paiva Campos Lima (OAB/RN 7271), Dinno lwata Monteiro (OAB/RN 6167) e Diego Cabral de Melo (OAB/RN 7414).

Procuradora-Geral Cristina Machado da Costa e Silva.

TOMADA DE CONTAS ESPECIAL. CONTRATO DE REPASSE. CAIXA ECONÔMICA FEDERAL. OMISSÃO NO DEVER DE PRESTAR CONTAS. CITAÇÃO. REJEIÇÃO DAS ALEGAÇÕES DE DEFESA. CONTAS IRREGULARES. DÉBITO. PRESCRIÇÃO DA PRETENSÃO PUNITIVA.

TOMADA DE CONTAS ESPECIAL (TCE)

Secretaria de Controle Externo de Tomada de Contas Especial - SecexTCE.

Trago à apreciação deste Colegiado a Tomada de Contas Especial instaurada pela Caixa Econômica Federal - CEF contra o Sr. José Olavo Ataíde Filho, presidente do Centro de Educação e Assessoria Herbert de Souza - CEAHS a partir de 7/12/2004, e contra aquela entidade, em face da omissão do dever de prestar contas dos recursos recebidos mediante o Contrato de Repasse 175.474-10/2005 - Siafi 526913, celebrado entre a União, por meio da Caixa, e o CEAHS (peça 5, p. 1-11) .
2.	O objeto da avença era a capacitação de agricultores familiares nas microrregiões do Mato Grande e Borborema, no estado do Rio Grande do Norte/RN, por meio de oficinas de capacitação e seminários, conforme o descrito no Plano de Trabalho aprovado (peça 4, p. 3-24) . A vigência do convênio foi de 21/9/2005 a 5/6/2008, e o prazo para apresentar a prestação de contas findou em 4/8/2008.
3.	Para cumprir o referido ajuste, a Caixa efetuou repasse para a conta específica na quantia de R$ 130.962,00 por intermédio da 2006OB90002, na data de 26/1/2006. Os recursos foram desbloqueados em duas parcelas, em 13/2/2006 e 25/7/2006, nos valores de R$ 29.133,08 e R$ 31.683,00, respectivamente.
ii
4.	A unidade especializada, após analisar os argumentos carreados aos autos pelo ex-alcaide, propôs, em uníssono, de forma sintética: i) julgar irregulares as contas do Sr. José Olavo Ataíde Filho, presidente do Centro de Educação e Assessoria Herbert de Souza - CEAHS; ii) imputar-lhes débito nos valores descritos no item acima, sem aplicação da multa proporcional, haja vista a ocorrência da prescrição sancionatória; e iii) enviar cópia do Acórdão que sobrevier ao Ministério Público da União.
5.	O MP/TCU, representado pela Procuradora-Geral Cristina Machado da Costa e Silva, divergiu do encaminhamento sugerido pela unidade técnica, entendendo que houve a prescrição das pretensões ressarcitória e punitiva, sugerindo o arquivamento do presente feito (peça 58) .
6.	No que se refere à preliminar arguida pela representante do Parquet - levando-a a opinar pelo arquivamento do processo, sem julgamento de mérito -, com as devidas vênias, não é o caso de acolher a alegada tese de prescrição da pretensão ressarcitória do TCU. 
7.	Ao apreciar o Recurso Extraordinário 636.886 (Tema 899 da Repercussão Geral) , o Supremo Tribunal Federal decidiu fixar a tese de que "é prescritível a pretensão de ressarcimento ao erário fundada em decisão do Tribunal de Contas".
8.	O TCU, em recentes deliberações, tem defendido que o entendimento do Supremo Tribunal Federal no RE 636.886, a respeito da prescritibilidade da pretensão de ressarcimento ao erário com base em decisão de Tribunal de Contas, alcança tão somente a fase judicial de execução do título extrajudicial, não atingindo os processos de controle externo em trâmite no TCU. 
9.	Nesse sentido, reproduzo excerto do Acórdão 2018/2020-TCU-Plenário (rel. Ministra Ana Arraes) , no qual faz referência ao Acórdão 5236/2020-TCU-Primeira Câmara, em que o relator Ministro Benjamin Zymler bem conduziu o leading case que primeiro discutiu o alcance do referido julgado da Corte Suprema:  
"14. Em 17/04/2020, em sessão virtual, o Plenário do Supremo Tribunal Federal decidiu, no âmbito do referido recurso, com repercussão geral, fixar a tese de que 'é prescritível a pretensão de ressarcimento ao erário fundada em decisão do Tribunal de Contas'.
15. Diferentemente do defendido pelos alegantes, não é possível considerar prescritos débitos em apuração no Tribunal como decorrência do posicionamento do Supremo. A tese foi firmada ao se examinar, essencialmente, execução de título resultante das decisões do TCU, e não propriamente o processo de controle externo conduzido pelo Tribunal.
16. De toda forma, ainda que haja interpretação divergente da que ora defendo, é certo que a mencionada decisão do STF traz dúvidas acerca de seu alcance. Por essa razão, opto por adotar o posicionamento desta Casa que tem sido recorrente após a decisão da Suprema Corte, a exemplo do Acórdão 5236/2020-TCU-Primeira Câmara, relatado pelo ministro Benjamin Zymler:
'12. Enfatizo que estou aplicando a jurisprudência atual desta Corte de Contas sobre a matéria, consolidada na Súmula 282, para a prescrição do débito apurado e, no que tange à eventual aplicação de sanções, no incidente de uniformização de jurisprudência apreciado pelo Acórdão 1441/2016-TCU-Plenário, que adotou o prazo geral de prescrição indicado no art. 205 do Código Civil. Não desconheço que recentemente o Supremo Tribunal Federal, no âmbito do RE 636.886/AL, fixou o seguinte enunciado para o Tema 899: 'É prescritível a pretensão de ressarcimento ao erário fundada em decisão de Tribunal de Contas'. Não obstante essa respeitável decisão, ainda pairam diversas dúvidas sobre a matéria, pois é possível a conclusão de que a deliberação não tratou da prescrição do processo de controle externo levado a cabo perante o Tribunal de Contas da União, mas sim da prescrição intercorrente ocorrida durante a fase de execução do acórdão condenatório do Tribunal.
13. A decisão do STF versou sobre recurso extraordinário interposto pela União contra acórdão do Tribunal Regional Federal da 5ª Região que negou provimento a embargos de declaração opostos contra acórdão de sua lavra, assim ementado:
 (...) 
15. Com base nessa possível interpretação, a matéria decidida no aludido feito não teria nenhuma repercussão de ordem prática e jurídica na presente tomada de contas especial, cujo título executivo extrajudicial ainda não se formou. Caso a AGU, na execução de eventual decisão condenatória proferida neste feito, deixe de adotar as medidas pertinentes dentro do prazo de cinco anos, aí sim haverá a aplicação da tese emanada no RE 636.886, com o reconhecimento da prescrição intercorrente da ação de ressarcimento ao erário fundada em decisão de Tribunal de Contas (a ação de execução fiscal) , pela hipotética inação da Fazenda Pública.
16. Ainda que se interprete que a decisão do STF seja também aplicável à tramitação do processo de controle externo no âmbito do TCU, exsurgem outras diversas questões fundamentais para que esta Corte de Contas estabeleça novo tratamento acerca da prescrição do débito e da pretensão punitiva, em particular qual seria o dies a quo (data de ocorrência do fato irregular ou data do seu conhecimento pelo TCU) e as hipóteses de interrupção da prescrição.
17. Diante de todas as dúvidas ainda existentes sobre a decisão do STF no âmbito do RE 636.886, opto por aplicar ao caso em exame a jurisprudência do TCU então existente, que se fundamenta no art. 37, § 5º, da Constituição Federal, no que tange ao ressarcimento do prejuízo, e no art. 205 da Lei 10.406/2002 (Código Civil) , no que se refere à pretensão punitiva.' (grifos acrescentados) 
17. Portanto, entendo que não deve prosperar a alegação de que se operou a prescrição da ação de ressarcimento relativa ao dano ao erário."
10.	Anoto que o entendimento inaugurado pelo Ministro Benjamin Zymler no Acórdão 5236/2020-TCU-Primeira Câmara, também foi adotado em outras deliberações do TCU, como nos seguintes exemplos de Acórdão 1492/2020-TCU-Plenário, relator Ministro Aroldo Cedraz; 5.236/2020, 6.084/2020, 6.465/2020, 6.466/2020, e 7.982/2020, relator Ministro Benjamin Zymler, todos da 1ª Câmara; e 5.681/2020, 6.350/2020, 8.316/2020, 8.929/2020, 8.940/2020, 8.943/2020, 8.944/2020. 8.945/2020, 8.947/2020, 8.948/20202, relator Ministro Augusto Nardes; 6.707/2020 e 6.726/2020, relator Ministro-Substituto Marcos Bemquerer Costa; e 5.690/2020 e 8.021/2020, relator Ministro Aroldo Cedraz, estes da 2ª Câmara) .
11.	Assim, na esteira das recentes decisões do TCU, deixo de acolher a tese defendida pelo representante do Parquet quanto à incidência da prescrição do débito no presente caso. Os responsáveis foram notificados desde 2008 a fim de regularizem suas contas (peça 2, p. 13 e 27 e AR - peça 3, p. 2 e 3) . 
iii
12.	Passa-se à análise de mérito das alegações de defesa dos responsáveis.
13.	Como visto no Relatório precedente, o Tomador de Contas Especial imputou débito em razão da "não conclusão do objeto pactuado, evidenciada pela não apresentação de Relatório de Execução de Atividade - REA homologado pelo Ministério Gestor". 
14.	Neste Tribunal, a Secretaria de Controle Externo de Tomada de Contas Especial - SecexTCE promoveu a citação solidária do Sr. José Olavo Ataíde Filho e do Centro de Educação e Assessoria Herbert de Souza - CEAHS a fim de que recolhessem, com os acréscimos legais, o valor original do débito apurado e/ou apresentassem as alegações de defesa quanto à não comprovação da boa e regular aplicação dos recursos federais repassados, em face da "omissão do dever de prestar contas das parcelas dos recursos recebidos por força do Contrato de Repasse 175.474-10/2005 - Siafi 526913, celebrado entre a União, por meio da Caixa Econômica Federal - CEF, e o Centro de Educação e Assessoria Herbert de Souza - CEAHS". 
15.	Os responsáveis encaminharam suas defesas em conjunto ao TCU (peças 34 e 42) , afirmando, em resumo, que: i) apresentaram a prestação de contas na forma e prazos previstos; ii) a CEAHS encerrou suas atividades, mas antes restituiu ao Tesouro Nacional os valores remanescentes na conta do convênio mantida na Caixa; e iii) enviaram a título de prestação de contas os documentos constantes das peças 35 a 42.
16.	As alegações foram analisadas pela unidade técnica por meio da instrução inserta à peça 44, que, em apertada síntese, entendeu que: i) não foram acostados aos autos documentos comprobatórios acerca da alegação de que teriam prestado contas dos recursos; e ii) a análise da documentação apresentada a título de prestação de contas é competência dos órgãos concedentes, no caso concreto, da Caixa. Diante disso, a unidade especializada realizou diligência à CEF.
17.	Em resposta, o órgão concedente informou que apenas poderia analisar a documentação após o envio do Relatório de Execução de Atividades - REA homologado ou de um parecer sobre a execução física do empreendimento. Sobre a ausência do REA, a Caixa encaminhou o despacho datado de 2/6/2020 (peça 53) , da Secretaria de Agricultura Familiar e Cooperativismo/MAPA, em que consta a informação de que nenhuma documentação comprobatória da execução física do ajuste foi apresentada pelo Centro de Educação e Assessoria Herbert de Souza - CEAHS, até aquela data. Ante a ausência do REA ou de parecer, não houve análise pela Caixa da documentação apresentada.
18.	Dentre os documentos encaminhados a título de prestação de contas não consta o REA ou parecer, conforme excerto da instrução da unidade técnica (peça 55) :
"a) peça 35: documentos relacionados à eleição da nova diretoria CEAHS, ocorrida em março de 2011;
b) peça 36: documentos referentes à Ata da Assembleia de dissolução do CEAHS, ocorrida em 11/1/2012;
c) peça 37: Estatuto Social da CEAHS;
d) peças 38 a 40: cópia de extratos bancários e documentos comprobatórios de despesas; 
e) peça 41: comprovante de encerramento da conta corrente do contrato de repasse, comprovante de recolhimento do saldo do convênio ao Ministério do Desenvolvimento Agrário - MDA, realizado pela Caixa em 9/1/2009, no valor de R$ 82.749,95, relatório de custeio das metas e atividades (sem assinatura) e cópia do contrato de repasse; 
f) peça 42: diagnósticos dos sistemas agrários dos assentamentos rurais em municípios do Rio Grande do Norte: análise da agricultura, levantamentos de propostas e suas inovações tecnológicas."
19.	A unidade especializada assevera que, no quadro de execução de atividades apresentado, informa-se que as atividades 1.6 a 1.9, da meta 1 e todas as atividades das metas 2 e 3 não foram executadas. Dessa forma, se houve execução física parcial e se os objetivos foram em parte alcançados, esses fatos somente seriam passíveis de serem atestados mediante o encaminhamento do REA. Todavia, houve descumprimento do subitem 6.1.1 da Cláusula Sexta do Contrato de Repasse, qual seja, enviar ao ministério gestor o REA, comprovando a execução física das metas pactuadas e a regularidade na aplicação dos recursos (peça 5, p. 5) .
20.	Em conclusão, a área instrutiva aponta que "a documentação apresentada a título de prestação de contas é incapaz de comprovar a execução física do objeto do contrato de repasse, ante a omissão da apresentação do Relatório de Execução de Atividades - REA pelos responsáveis, bem como de comprovar a regularidade da execução financeira do ajuste, razões pelas quais devem ser rejeitadas suas alegações de defesa."
21.	Assim, diante dos fatos narrados, entendo, em consonância com a unidade técnica, que remanesce a omissão do dever de prestar contas, materializada pelo não envio ao ministério gestor do REA, necessário à comprovação da execução física do objeto do Contrato de Repasse 175.474-10/2005 - Siafi 526913 e, por conseguinte, da boa e regular aplicação dos recursos recebidos. 
22. 	Deve-se deixar bem frisado que cabe ao gestor que se comprometeu a aplicar as verbas federais nas finalidades acordadas o ônus de comprovar o adequado emprego da integralidade dos recursos públicos, mediante documentação suficiente e hábil para tanto, o que não ocorreu nestes autos.
23.	Nessa conexão de ideias, em vista da falta de elementos necessários e suficientes à formalização completa da prestação de contas e diante da impossibilidade de apreciar a adequada utilização dos recursos federais em exame, entendo que está seguramente evidenciada a necessidade de responsabilização do Sr. José Olavo Ataíde Filho, uma vez que era o Presidente da entidade à época dos repasses e da gestão dos recursos em epígrafe. É dizer, o então dirigente utilizou toda a verba federal que foi repassada durante a sua gestão à frente da entidade, mas deixou de comprovar sua adequada aplicação. 
24.	No tange à responsabilização do Centro de Educação e Assessoria Herbert de Souza - CEAHS, esse entendimento está consolidado no Verbete 286 da Súmula de Jurisprudência do TCU, segundo o qual: 
"A pessoa jurídica de direito privado destinatária de transferências voluntárias de recursos federais feitas com vistas à consecução de uma finalidade pública responde solidariamente com seus administradores pelos danos causados ao erário na aplicação desses recursos". 
25.	Dessa forma, em alinho com os pareceres exarados, entendo que as contas dos aludidos responsáveis devem ser julgadas irregulares, condenando-se, de maneira solidária, o Centro de Educação e Assessoria Herbert de Souza com seu ex-presidente, Sr. José Olavo Ataíde Filho, ao recolhimento do débito apurado nos autos.
26.	Ressalto que a aplicação das sanções pecuniárias, como ponderado pela SecexTCE, encontra óbice no que tange à prescrição da pretensão punitiva, nos termos do Acórdão 1441/2016-TCU-Plenário (rel. min. Benjamin Zymler; red. min. Walton Alencar Rodrigues) , tendo em vista que o prazo final para a prestação de contas recaiu em 4/8/2008, e os atos que determinaram a citação dos responsáveis ocorreram no ano de 2019. 
27.	Por fim, cumpre autorizar o pagamento da dívida em até 36 parcelas mensais e consecutivas, caso solicitado, e a cobrança judicial das dívidas, bem como encaminhar cópia do Acórdão que vier a ser proferido à Procuradoria da República no Estado do Rio Grande do Norte, com fundamento no art. 16, § 3º, da Lei 8.443/1992 c/c o art. 209, § 7º, do Regimento Interno do TCU. 
	 Ante o exposto, voto por que seja adotada a deliberação que ora submeto a este Colegiado.
T.C.U., Sala das Sessões, em 2 de março de 2021.
MARCOS BEMQUERER COSTA
Relator